臺灣高等法院高雄分院民事判決　　　　　 99年度上字第174號
上　訴　人　蘇福健
　　　　　　弘昆通運股份有限公司
法定代理人　蘇雲明
共　　　同
訴訟代理人　葉張基律師
參　加　人　進昇工程股份有限公司
法定代理人　吳進財
訴訟代理人　楊昌禧律師
　　　　　　梁育誠律師
被上訴人　　陳家羚
　　　　　　　　　　　　號
　　　　　　陳家仲
　　　　　　陳德安
　　　　　　王淑玉
共　　　同
訴訟代理人　梁智豪律師
複代理人　　洪幼珍律師
上列當事人間請求損害賠償事件，上訴人對於中華民國99年7 月
29日臺灣高雄地方法院99年度重訴字第63號所為第一審判決提起
上訴，本院於民國100 年2 月22日言詞辯論終結，判決如下：
    主  文
原判決關於命上訴人連帶給付被上訴人王淑玉超過新臺幣壹佰玖
拾柒萬仟玖佰壹拾伍元本息部分及該部分假執行之宣告，暨訴
訟費用之裁判均廢棄。
上開廢棄部分，被上訴人王淑玉在第一審之訴及假執行之聲請均
駁回。
其餘上訴駁回。
第一審訴訟費用由上訴人連帶負擔百分之七十、由被上訴人王淑
玉負擔百分之十五、由被上訴人陳家羚、陳家仲、陳德安各負擔
百分之五，第二審訴訟費用由上訴人連帶負擔十分之九，餘由被
上訴人王淑玉負擔。
原判決第五項供擔保假執行、免為假執行之金額分別變更為陸拾
陸萬元、壹佰玖拾柒萬仟玖佰壹拾伍元。
    事 實 及 理 由
一、被上訴人起訴主張：上訴人蘇福健係任職於上訴人弘昆通運
    股份有限公司（下稱弘昆公司）擔任聯結車司機，於民國98
    年3 月26日下午12時25分許，駕駛車號JQ-502號聯結車執行
    職務在高雄縣大樹鄉○○路義大開發北區工地內，行經設置
    警示三角錐、三角錐連桿警示燈設施之道路，竟疏未注意車
    前狀況，亦未確認路面情形，適工地挖土機司機即被害人陳
    永水行經該處，蘇福健見狀煞車不及，失控撞入左側擺設三
    角錐及連桿之工地，致聯結車左前輪撞及三角錐、連桿、挖
    土機之履帶後撞及輾壓陳永水，陳永水因而受有顱內、胸腹
    內出血而當場死亡（下稱系爭車禍）。被上訴人王淑玉為陳
    永水之配偶，被上訴人陳家羚、陳家仲、陳德安則均為陳永
    水之子女，爰依民法第184 條第1 項、第188 條第1 項前段
    、第192 條第1 、2 項、第194 條規定，請求上訴人連帶賠
    償被上訴人王淑玉因陳永水死亡，業已支付之殯葬費用新台
    幣（下同）47萬7515元，並因陳永水死亡受有扶養費用損失
    101 萬7232元，另被上訴人等因上開侵權行為受有精神痛苦
    ，爰分別請求300 萬元及各100 萬元之精神慰撫金等語。並
    聲明：(一)上訴人應連帶給付被上訴人王淑玉449 萬4747元，
    被上訴人陳家羚、陳家仲、陳德安各100 萬元，及均自刑事
    附帶民事起訴狀繕本送達翌日起至清償日止，按年息5%計算
    之利息；(二)被上訴人願供擔保，請准宣告假執行。
二、上訴人蘇福健於原審則以：系爭車禍當天，工地主任曾通知
    包括陳永水在內之施作人員，因有大車出入勿到場施作，且
    事發當時陳永水係突然自怪手車後衝出路面，伊並不否認本
    件過失責任，但陳永水亦應負百分之五十之與有過失責任。
    被上訴人王淑玉有謀生能力不得請求扶養費損失，另被上訴
    人所請求之精神慰撫金均屬過高而應予酌減等語，資為抗辯
    。並聲明：(一)被上訴人之訴駁回；(一)如受不利判決，願供擔
    保請准宣告免為假執行。
三、上訴人弘昆公司於原審未於言詞辯論期日到庭，其於本審則
    與上訴人蘇福健以陳永水應負與有過失之責任，因上訴人蘇
    福健並不否認本件過失責任，且依據行政院勞工委員會南區
    勞動檢查所完成之「承攬台灣電力股份有限公司鳳山區營業
    處『鳳山區營業處97年乙工區○○○路工程』之事業單位進
    昇工程股份有限公司所僱勞工陳永水發生遭車輛從旁突入撞
    及致死職業災害檢查報告書」（下稱勞檢所檢查報告書）所
    示（參見本院卷第95-109頁），陳永水係接受進昇工程股份
    有限公司（下稱進昇公司）現場領班之指揮監督，所以認定
    進昇公司與陳永水為僱傭關係，且陳永水係突然在中午休息
    時間自挖土機後側走出而出現在挖土機旁，造成聯結車失控
    撞擊陳永水，導致其傷重死亡。此外，進昇公司未於工地現
    場設警示設施，亦未於午休時間妥善規劃休息區，於工地應
    於淨空時間施工，故進昇公司應負共同侵權行為責任等語資
    為抗辯。
四、參加人進昇公司則以：由下列說明，可知本件過失責任在於
    蘇福健，參加人並無過失。
  (一)關於「未置施工告示牌及未置車輛改道指示牌等」部分：
    本件車禍地在高雄縣大樹鄉○○路義大開發北區工地內，據
    蘇福健於警詢時供稱其已從車禍地點經過4 趟，對該工地有
    挖土機在工作，該道路是否可以行駛相當熟悉，則有無設置
    施工告示牌及車輛改道指示牌，與車禍之發生無關。況系爭
    工地有很多單位施工，參加人僅係施工單位之一，該工地已
    由業主工地門口設置施工告示牌及車輛改道指示牌，並設有
    警衛，管制出入，並指導車輛進入慢行。
  (二)關於「特殊場所（下坡、彎道、狹路或危險區段）應加大預
    警空間，警示距離」部分：
    事發當天，蘇福健已從車禍地點經過4 趟，對該場所應甚熟
    悉，本件之車禍與加大預警空間及警示距離無關。況系爭工
    地由業主管理，是否應加大預警空間及警示距離由業主決定
    ，與參加人無關。
  (三)關於「午休期間未妥善規劃休息區」部分：
    有無規劃休息區，與本件車禍之發生無關，陳永水於午休期
    間，應自行尋找安全之地點休息，況且若規劃休息區後，如
    陳永水欲前往挖土機上取物品，參加人亦無權禁止。
  (四)關於「違反淨空管制逕行施工」部分：
    參加人在該工地施工，係業主要求前往施工，且已施工數日
    ，自無違反淨空管制。是否違反淨空管制，與本件車禍之發
    生無關。
五、原審判決上訴人應連帶給付被上訴人王淑玉210 萬2515元，
    及自99年1 月5 日起至清償日止，按週年利率5%計算之利息
    。上訴人應連帶給付被上訴人陳家羚、陳家仲、陳德安各62
    萬5000元，及均自99年1 月5 日起至清償日止，按週年利率
    5%計算之利息。被上訴人其餘之訴及假執行之聲請均駁回（
    被上訴人對敗訴部分並未聲明不服）。上訴人對敗訴部分不
    服，提起上訴，於本院聲明：(一)原判決不利於上訴人之部分
    廢棄。(二)上開廢棄部分，被上訴人在第一審之訴駁回。(三)第
    一、二審訴訟費用由被上訴人負擔。
    參加人之聲明與上訴人同。
    被上訴人答辯聲明：(一)上訴駁回。(二)訴訟費用由上訴人負擔
    。
六、兩造不爭執之事項：（見本院卷(一)第55、56、159 頁，卷(二)
    第3、9、20、40頁）
  (一)上訴人蘇福健於98年3 月26日下午12時25分許，駕駛車號JQ
    -502號聯結車在高雄縣大樹鄉○○路義大開發北區工地內行
    駛，蘇福健因煞車不及，失控撞入工地，致在挖土機旁之陳
    永水當場死亡。
  (二)上訴人蘇福健因系爭車禍，經原審法院刑事庭認犯業務過失
    致死罪，以98年度審交訴字第277 號判處有期徒刑8 月，蘇
    福健不服提起上訴，並經本院99年度交上訴字第20號判決上
    訴駁回在案。
  (三)上訴人蘇福健有給付3 萬元慰問金，雙方同意自被上訴人王
    淑玉所得請求金額中扣除，被上訴人弘昆公司為上訴人蘇福
    健之僱用人，蘇福健係執行職務中有過失而發生本件車禍。
  (四)被上訴人已領取強制汽車責任險理賠金150萬元。
  (五)被上訴人王淑玉有為被害人陳永水支出殯葬費合計47萬7515
    元。
七、兩造爭執之事項：
  (一)被害人陳永水就本件車禍之發生是否與有過失？
  (二)被上訴人所得請求之金額各應以若干為適當？
八、本院之判斷：
  (一)被害人陳永水就本件車禍之發生是否與有過失？
    1.被上訴人主張，上訴人蘇福健任職於上訴人弘昆公司，擔
      任聯結車司機，因執行職務而於上開時地駕駛聯結車疏未
      注意車前狀況，亦未確認路面情形過失撞擊陳永水，陳永
      水因遭此撞擊而當場死亡等情，有仁武交通分隊A1類道路
      交通事故調查報告表、台灣高雄地方法院檢察署相驗屍體
      證明書、行政院勞工委員會南區勞動檢查所檢查報告書附
      於刑事卷可稽（見台灣高雄地方法院檢察署98年偵字第10
      259 號卷第13、15、86至96頁），且上訴人對於上訴人弘
      昇公司係上訴人蘇福健之僱用人；上訴人蘇福健於上開時
      時間執行職務駕駛聯結車因過失撞擊陳永水，致陳永水當
      場死亡等情，並不爭執，故被上訴人上開主張，自堪信為
      真實。
    2.上訴人蘇福健於原審雖辯稱，系爭車禍當天，工地主任有
      通知大車出入勿施作，且案發當日陳永水未注意車道上是
      否有來車而直接衝出路面，致伊煞車不及而撞及陳永水，
      故陳永水與有過失云云，上訴人蘇福健與弘昆公司於本審
      另辯稱，依勞檢所檢查報告書可見陳永水係在中午休息時
      間突然自挖土機後側走出而出現在挖土機旁造成聯結車失
      控撞擊陳永水致其傷重死亡，故陳永水與有過失云云，惟
      查，依上開道路交通現場圖及勞檢所檢查報告書所附現場
      圖（見上開98年度偵字第10259 號卷第58、99頁）可見陳
      永水倒地位置係在警示設施內之挖土機後方，並無衝出路
      面之情形，且從現場照片所示（見一審卷第62頁），上訴
      人蘇福健駕駛之前開車輛車頭右斜，並撞入左側擺設三角
      錐及連桿之工地，致所駕駛之聯結車左輪撞及三角錐連桿
      挖土機之履帶後撞擊並輾壓陳永水而當場死亡，是以上訴
      人蘇福健顯係闖入三角錐及三角錐連桿之警示範圍內，而
      陳永水係在挖土機後方，並未進入上訴人蘇福健應行駛之
      路面中，故陳永水並無何過失甚明，又依上開勞檢所檢查
      報告所載，陳永水固有於午休時間出現在其所有之挖土機
      旁邊之情形，惟查其既未進入上訴人蘇福健應行駛之路面
      中，實係上訴人蘇福健疏未注意駕車衝入警示區而撞擊陳
      永水致其死亡，故無論陳永水當時是否在挖土機旁休息，
      均難認其行為與本件車禍之發生有相當因果關係，自難認
      其與有過失。
  (二)被上訴人所得請求之金額各以多少為適當？
    查，被上訴人分別為陳永水之配偶及子女，此有戶籍謄本在
    卷可稽（見本院交附民卷第9 至11頁），因上訴人蘇福健上
    揭過失行為致陳永水死亡，被上訴人請求上訴人負連帶賠償
    之責，依民法第184 條第1 項前段、第188 條第1 項前段、
    第192 條第1 項、第194 條規定，自屬正當，茲就被上訴人
    請求賠償之項目逐項審酌如後：
    1.被上訴人王淑玉部分：
      (1)殯葬費47萬7515元部分：
        被上訴人王淑玉主張，其為陳永水支出殯葬費47萬7515
        元一情，業據其提出估價單3 份、收據1 張在卷可稽（
        見本院交附民卷第16至19頁），且上訴人對被上訴人王
        淑玉有支出殯葬費47萬7515元一情並不爭執，故被上訴
        人王淑玉有支出此數額之殯葬費固堪信為真實，惟上訴
        人辯稱，被上訴人王淑玉所支出之殯葬費中，白毛巾3,
        000 元、毛巾禮盒11,600元、捻香毛巾3,000 元、答謝
        禮盒9,000 元（以上見原審98年度審交附民字第321 號
        卷第16頁之第1 張估價單）、大鼓陣10,000元、誦經團
        6,500 元、西樂19,500元、佛祖車5,000 元、空電子琴
        車5,000 元、金紙車5,000 元、伙食50,000元（以上見
        同上卷第18頁之估價單第3 張）等項目均非必要費用、
        小靈堂4,500 元（見同上卷第17頁之第2 張估價單）與
        告別式靈堂重複，均應予扣除以上合計為13萬2100元，
        經扣除被上訴人王淑玉所得請求之必要之殯葬費用為34
        萬5415元云云（見本院卷(二)第32頁）。經查，白毛巾3,
        000 元、大鼓陣10,000元、毛巾禮盒11,600元、答謝禮
        盒9,000 元、空電子琴車5,000 元、金紙車5,000 元、
        佛祖車5,000 元及伙食50,000元，合計9 萬8,600 元，
        尚非殯葬禮儀之必要費用，應予扣除。雖上訴人蘇福健
        於原審就此部分殯葬費用，表示不爭執云云，惟上訴人
        弘昆公司既於本院予以爭執，且此爭執為非基於個人關
        係之抗辯，在此情形下，應認本件訴訟標的對上訴人二
        人必須合一確定，而有民事訴訟法第56條第1 項規定之
        適用，則上訴人蘇福健於原審就此部分所為不利於上訴
        人弘昆公司利益之陳述，依民事訴訟法第56條第1 項第
        1 款，對上訴人二人均不生效力（參最高法院33年上字
        第4810號、41年台抗字第10號判例）。其餘上訴人主張
        之部分，即捻香毛巾3,000 元、誦經團6,500 元及西樂
        19,500元部分，依現今宗教禮俗尚屬殯葬禮儀之必要費
        用，爰不予扣除，基此，此部分被上訴人王淑玉得請求
        之金額為37萬8915元，超過部分不予准許。
      (2)扶養費部分：
        此部分原審未予准許，被上訴人王淑玉並未聲明不服，
        故此部分不予審酌。
      (3)精神慰撫金部分：
        被上訴人王淑玉為陳永水之配偶，高職畢業，從事家庭
        管理，其因陳永水之死亡，而有情緒低落，容易哭泣、
        作惡夢、自責、無助、強迫性負面想法、食慾差  、注
        意力無法集中、自殺意念及睡眠障礙之症狀，經於98年
        9 月8 日至國軍臺中總醫院附設民眾診療服務處求診，
        診斷結果為長期性創傷後壓力疾患，經醫院給予心理衡
        鑑及藥物治療，前述精神症狀未見改善，猶需門診追蹤
        治療，此有國軍台中總醫院附設民眾診療服務處98 年8
        月27日、99年7 月1 日診斷證明書2 紙在卷可佐（見原
        審交附民卷第22頁、重訴卷第100-1 頁），本院審酌上
        訴人蘇福健之過失行為、被上訴人王淑玉之學經歷、因
        陳永水死亡而所受之上開痛苦，以及被上訴人王淑玉之
        財產狀況（被上訴人王淑玉名下有多筆股票投資及不動
        產，97年度所得資料共18筆，給付總額為64,425元；財
        產資料共18筆，財產總額為3,447,485 元，有稅務電子
        閘門財產所得調件明細表在卷，見一審卷第28頁至第31
        頁）；另上訴人蘇福健為高職畢業，以駕駛聯結車為業
        （見臺灣高雄地方法院檢察署98年度偵字第10259 號卷
        第5 頁）；又上訴人弘昆公司資本總額為22,000,000
        元，有上訴人弘昆通運股份公司變更登記表附卷為憑（
        見一審重訴卷第71頁），則原審認被上訴人王淑玉請求
        非財產上之損害賠償以200萬為適當，核屬正當。
    2.被上訴人陳家羚、陳家仲、陳德安請求部分：
      精神慰撫金各1百萬元部分：
      被上訴人陳家羚、陳家仲、陳德安為陳永水之子女，渠等
      因陳永水之死亡而受有精神上莫大痛苦，亦堪認定。而被
      上訴人陳家仲為空軍官校畢業，現任軍職，而被上訴人陳
      德安則為研究所畢業，任職於國內知名電子公司，而被上
      訴人陳家羚則為大學畢業，現於自助餐廳，另參以被上訴
      人陳家羚財產資料有3 筆，財產總額為296,689 元；被上
      訴人陳家仲97年度所得資料共28筆，給付總額為83 ,412
      元、財產資料共29筆，財產總額為1,606,236 元；被上訴
      人陳德安97年度所得資料共3 筆，給付總額為210,78 7元
      、財產資料1 筆，財產總額為1,432,125 元，此有渠等稅
      務電子閘門財產所得調件明細表在卷（見一審重訴卷第13
      頁至第27頁）；另參上訴人蘇福健及上訴人弘昆公司之上
      開經歷、資力、上訴人蘇福健之過失行為等情，認被上訴
      人陳家羚、陳家仲、陳德安請求精神慰撫金各1 百萬元，
      尚屬適當，應予准許。
    3.末強制汽車責任保險法第25條第1 項、第32條分別規定，
      保險人於被保險汽車發生汽車交通事故時，依本法規定對
      請求權人負保險給付之責；保險人依本法規定所為之保險
      給付，視為被保險人損害賠償金額之一部分；被保險受賠
      償請求時，得扣除之。又因汽車交通事故死亡者，其子女
      及配偶為第一順位之遺屬有數人時，按人數平均保險給付
      或補償，強制汽車責任保險法第11條第1 項、第2 項亦有
      明文。經查，本件被上訴人等4 人已依強制汽車責任保險
      法之規定，向強制汽車責任保險人領取強制汽車責任保險
      金1,500,000 元，每人分得375,000 元，業據被上訴人提
      出帳戶入款明細（見一審重訴卷第74頁至第75頁），且為
      上訴人所不爭執，則依前揭法律之規定，被上訴人得請求
      之金額自應扣除其等已領取之上開理賠償金。又上訴人蘇
      福健有給付被上訴人3 萬元慰問金，雙方均同意自被上訴
      人王淑玉所得請求金額中扣除。又參加人有給付被上訴人
      3 萬元此亦為兩造所不爭執，上訴人雖抗辯，參加人亦為
      本件事故之共同侵權行為人，故參加人所給付之3 萬元，
      應自被上訴人得請求金額中扣抵云云。惟查，被上訴人主
      張，此為參加人所給付之奠儀，並非賠償金，不應扣除等
      語，參加人亦主張，此為奠儀慰問金性質，不是賠償金性
      質等語，姑不論參加人是否為本件事故之共同侵權行為人
      ，就此3 萬元既屬禮俗之奠儀，非賠償金，亦不能自本件
      被上訴人所得請求之金額中扣除參加人所給付之3萬元。
      上訴人另辯稱，被上訴人有領取參加人所投保之工程意外
      險理賠金100 萬元，自應自被上訴人所得請求之金額中扣
      除此理賠金云云，惟查，被上訴人否認有領取上訴人所稱
      之理賠金100 萬元，參加人亦否認此事實，上訴人復無法
      舉證有此事實，故上訴人此部分抗辯，並不足採。
    4.綜上，被上訴人王淑玉得請求之金額為1,973,915 元（37
      8,915+2,000,000-375,000-30,000=1,973,915），被上訴
      人陳家羚、陳家仲、陳德安各得請求之金額為62萬5000元
      （1,000,000-375,000=625,000 ）。
九、綜上所述，被上訴人依侵權行為之法律關係請求上訴人連帶
    給付被上訴人王淑玉197 萬3915元，連帶給付被上訴人陳家
    羚、陳家仲、陳德安各62萬5000元，及均自刑事附帶民事起
    訴狀繕本送達上訴人之翌日（99年1 月5 日）起，至清償日
    止，按週年利率百分之5 計算之法定遲延利息，自屬正當，
    原審命上訴人連帶給付被上訴人王淑玉超過197 萬3915元本
    息部分，尚有未洽，此部分上訴意旨求予廢棄改判，為有理
    由，自應由本院將原判決此部分及其假執行宣告廢棄改判如
    主文第二項所示，其餘部分（原判決命上訴人連帶給付王淑
    玉197 萬3915元本息，及連帶給付被上訴人陳家羚、陳家仲
    、陳德安部分），原判決所命給付及准假執行之聲請並無不
    當，此部分上訴為無理由，應予駁回。就上訴人連帶給付被
    上訴人王淑玉部分之命假執行及免為假執行所供擔保金額亦
    分別變更如主文第5項所示。
十、本件事證已明，兩造其餘攻擊防禦方法，上訴人聲請將共同
    作業申請書（見本院卷(一)第182 頁）上「陳永水」之名字囑
    託鑑定是否為陳永水筆跡，及參加人是否為本件事故之共同
    侵權行為人，均核與本判決之結果不生影響，爰不予一一論
    述及囑託鑑定，併此明。
、據上論結，本件上訴為一部有理由、一部無理由，依民事訴
    訟法第450 條、第449 條第1 項、第463 條、第390 條第2
    項、第392 條、第79條、第85條第1 項、第2 項，判決如主
    文。
中    華    民    國   100    年    3     月    8     日
                              民事第五庭
                                  審判長法官  簡色嬌
                                  法      官  陳真真
                                  法      官  黃科瑜
以上正本證明與原本無異。
上訴人如對本判決上訴，須於判決送達後20日內向本院提出上訴
狀，其未表明上訴理由者，應於上訴後20日內向本院提出上訴理
由書（均須按他造當事人之人數附繕本）。上訴時應提出委任律
師或具有律師資格之人之委任狀，並依附註條文規定辦理。如委
任律師提起上訴者，應一併繳納上訴審裁判費。
被上訴人不得上訴
中    華    民    國    100   年    3     月    10    日
                                  書  記  官  彭筱瑗
附註：
民事訴訟法第466條之1：
對於第二審判決上訴，上訴人應委任律師為訴訟代理人，但上訴
人或其法定代理人具有律師資格者，不在此限。
上訴人之配偶、三親等內之血親、二親等內之姻親，或上訴人為
法人、中央或地方機關時，其所屬專任人員具有律師資格並經法
院認為適當者，亦得為第三審訴訟代理人。
第1 項但書及第2 項情形，應於提起上訴或委任時釋明之。